臺灣臺北地方法院民事判決　　　　　　93年度重訴字第1297號
　　原　　　告　志合電腦股份有限公司
　　法定代理人　甲○○
　　訴訟代理人　黃金洙律師
　　　　　　　　詹茗文律師
　　被　　　告　台灣東芝電子股份有限公司
　　法定代理人　乙○○
　　訴訟代理人　黃虹霞律師
當事人間請求損害賠償事件，本院於民國94年3月3日言詞辯論終
結，判決如下：
    主  文
原告之訴及假執行之聲請均駁回。
訴訟費用由原告負擔。
    事實及理由
壹、原告主張：
一、按因故意或過失不法侵害他人權利者，負損害賠償責任。再
    按商品製造人，謂商品之生產、製造、加工業者；又商品製
    造人因其商品之通常使用或消費所致他人之損害，負賠償責
    任。而商品輸入業者，應與商品製造人負同一之責任。民法
    第184條、第191條之1第1項、第2項及第4項分別定有明文。
    原告於民國91年起，使用被告台灣東芝電子股份有限公司 (
    下稱台灣東芝公司)所輸入進口之日本東芝公司製造加工之
    電池一批，因系爭商品欠缺其品質及效用，致原告受有損害
    ：
    (一)查本案系爭電池為訴外人日本東芝公司（Toshiba Corpor
      ation）製造設計加工之可重複充放電鋰電池（Toshiba B
      attery  Cell，下稱日本東芝電池），經由被告輸入進口
      台灣地區，而訴外人首能科技股份有限公司（下稱首能公
      司）於90年起陸續向被告訂購日本東芝電池數批，組裝成
      電池組（Battery Pack，即目前市面上筆記型電腦電池之
      外型），出售予原告，由原告將該電池組配置使用於所銷
      售之筆記型電腦。
    (二)詎經原告之客戶使用一段時日後，發現系爭電池無法正常
      充放（蓄）電，甚至更發生電池漏液之重大瑕疪，並因而
      致電池組、ＰＣＭ板等屢屢起火燒毀：
      1.查原告將該電池組配置使用於所銷售之筆記型電腦，詎
        竟屢遭客戶申訴系爭電池有漏液、燒毀、或無法正常充
        放電之情形。是經客戶退貨將該電池送回原告公司，維
        修中心人員將電池組包裝（Battery Pack）拆開後，發
        現內部之電池（Battery Cell）有漏液現象（Leakage
        ），經查證後，更發現該漏液、燒毀、無法充放電之電
        池均為被告進口之日本東芝電池，更甚者，亦屢接獲客
        戶申訴，部分筆記型電腦電池發生漏液並自燃，造成筆
        記型電腦燒毀之情形。除此，因客戶退貨而存放於原告
        倉庫之系爭不良品電池，亦有發生自燃與燒毀之情形，
        是系爭商品欠缺品質及效用，至為顯然。
      2.經查，系爭電池均為日本東芝公司所製造設計，原告於
        符合電池商品一般用途及正常效用下，配置於筆記型電
        腦電池為使用，係通常使用系爭電池，竟因被告系爭電
        池商品製造設計及指示之欠缺等，發生上述漏液瑕疵等
        情形，因而致系爭電池遭客戶退貨，亦使原告需另購其
        他廠牌電池替代系爭電池給付客戶，均造成原告財產上
        及非財產上損失。
      3.經測試，系爭日本東芝電池因製造及設計不良而有分串
        電壓不平衡及其他品質效用瑕疵，導致無法正常充放電
        放（蓄）電，更發生電池漏液之現象，而電池漏液更腐
        蝕電池組內部之PCM板，造成短路而自燃燒毀。亦即，
        系爭電池商品因製造設計有欠缺，致原告受有損害，被
        告負有損害賠償責任。
      4.再查，上述電池瑕疵與漏液燒毀等現象並未發生於特定
        筆記型電腦系統，即不論使用於何種筆記型電腦系統，
        均會發生上述漏液等瑕疵，而相同之電路設計，如使用
        其他廠牌之電池，並無同樣之情形發生。即原告使用其
        他廠牌電池配置於同型電腦，不論為當時首能科技公司
        組裝之其他廠牌電池，抑或因遭客戶退貨後另外購買之
        其他廠牌電池，均未發生前述系爭電池之漏液或無法正
        常蓄電之情形，惟僅僅於使用系爭被告進口輸入之日本
        東芝公司電池，發生上述漏液、燒毀或無法充放電等之
        商品欠缺問題。足徵系爭東芝電池商品欠缺品質及效用
        ，及原告因此所受之損害，顯與被告具有相當因果關係
        。
      5.復查，該期間原告使用被告進口輸入之日本東芝電池，
        其中亦有配置於原告所代工之韓國三星（Samsung）筆
        記型電腦，而發生前述電池漏液燒毀等不能使用，並遭
        韓國三星公司退貨求償之事件，該筆賠償經韓國三星公
        司、原告、首能公司、日本東芝公司就賠償三星公司部
        分達成協議。而本案系爭日本東芝電池與該三星筆記型
        電腦之日本東芝電池漏液燒毀等商品欠缺，均係同一事
        件，是原告代工之其他廠牌筆記型電腦，使用被告系爭
        電池因遭退貨致所受損害，其責任歸屬，不論被告係違
        反一般交易安全義務之侵權行為、抑或負有商品製造人
        （輸入業）責任，與被告間均顯有因果關聯性存在。是
        原告向被告催告發函請求賠償等，被告竟均置之未理，
        於原告起訴後竟於其93年12月2日民事答辯狀未據理由
        即全盤否認並爭執所有事實，顯係被告為推卸相關損害
        賠償責任之置辯之詞甚明。
    (三)因系爭電池之欠缺品質及效用，屢屢遭客戶退貨，亦使原
      告需另購其他廠牌電池替代系爭電池給付客戶，致造成原
      告損失：
      1.查原告代工筆記型電腦客戶發現其買受之系爭電池商品
        欠缺品質及效用，即依原告售後服務系統管道，即經由
        網際網路登錄原告公司 RMA系統通報維修退貨（即退貨
        RMA系統、Return Merchandise Authorization） ，原
        告之客戶輸入該瑕疵故障商品之相關資料，例如故障商
        品之類別、機種別、產品型號、序號、 date code等，
        經公司確認後，客戶即將系爭瑕疵不良品退回原告公司
        ，再經公司點收，與客戶確認後填寫差異表，最後進行
        維修或替換新品出貨至客戶，完成RMA作業手續。
      2.按退貨 RMA系統係台灣及世界各國銷售電子產品公司所
        普遍使用之售後服務退貨維修流程系統，此系統所有流
        程於最初輸入資料後（例如退貨數量、確認點收差異、
        維修等）即無法再行變更，且所有資料一但變動即連帶
        變更公司對客戶貨物之維修進度、是否已出貨（修復後
        寄回或替換新品）、公司內部零件維護需求、全球庫存
        、成本營收計算等等，是本案提出之RMA 系統資料內容
        均係真實，絕非臨訟製作。再者原告基於公開發行股份
        興櫃公司之持續經營及誠信原則下，顯無為本訴訟偽造
        任何文書資料之必要。有關原告 RMA系統流程及該系統
        功用，有相關論文資料乙份併供鈞院參酌。
      3.是原告之客戶發現系爭電池故障、欠缺品質及效用，經
        上述 RMA系統程序將系爭電池退回原告公司，因系爭瑕
        疵電池具有重大瑕疵且無法修復，系爭電池商品之欠缺
        致原告受有損失，原告亦僅得以其他廠牌電池組裝之電
        池組為替換給付客戶，此均有RMA 系統資料單據可據。
    (四)按日本東芝公司及被告係知名之筆記型電腦電池之生產製
      造及進口商，對其所製造設計進口之電池，本應善盡注意
      無欠缺之義務並防止因產品瑕疪而造成損害之發生，詎竟
      未盡其應注意之責任，依民法第 184條及第191條之1相關
      侵權行為及商品製造人（輸入業）責任之規定，被告自應
      負損害賠償責任，誠無疑義。
二、被告依侵權行為以及商品製造人（輸入業）責任對原告負有
    損害賠償責任：
    (一)本案除適用侵權行為民法第184條外，亦適用民法第191條
      之1之規定之商品（製造）責任：
      1.被告辯稱民法第191條之1僅適用於消費契約，而本件原
        告並非消費者，是請求顯無理由云云。
      2.然查，凡商品之通常使用或消費所生損害，均有民法第
        191條之1之適用，並不限於消費關係。
      3.再由文義觀之，於通常使用「或」消費而生之損害，均
        有民法第191條之1規定之適用。是不論本件請求權人縱
        非消費者，僅需通常使用，即得適用本規定。
      4.被告稱立法理由僅說明保護消費者云云。然查，民法第
        191條之1僅宣示應併同保護消費者外，並未排除非消費
        者之適用。是既有消費者保護法商品製造人責任以消費
        者為適用前提，民法實無必要就相同之範圍再為類似之
        規定，如第191條之1僅適用於消費者，實屬疊床架屋。
        且從該法條文義觀之，只要有通常使用「或」消費下，
        而生損害，均有該規定之適用。綜上，被告抗辯顯不足
        採。
    (二)被告係系爭電池之商品輸入業者：
      商品製造人日本東芝公司所製造設計之電池，於原告通常
      使用下，造成原告之損害，自應負商品製造人責任。而被
      告係系爭商品輸入業者，已如前述，應與商品製造人日本
      東芝公司負同一責任，是原告訴請被告損害賠償，自屬有
      據。
    (三)因系爭商品製造設計指示有欠缺，原告為通常使用系爭商
      品者，而致受有損害：
      1.按通常使用係指依一般交易觀念，在符合商品一般用途
        或正常效用下之使用。凡使用商品受有損害，即推定民
        法第191條之1規定商品欠缺存在。查原告於符合電池商
        品之一般用途及正常效用下，即於系爭商品設計之使用
        目的範圍內，使用系爭電池，將系爭電池配置使用為筆
        記電腦電池，並未出於系爭商品設計使用之目的，亦即
        並不出人意外，並為商品製造人及輸入業被告所得預見
        ，是原告係通常使用系爭欠缺品質效用之商品之人，卻
        因系爭商品欠缺而致受有損害，被告自應對原告負損害
        賠償責任。
      2.按凡交易之客體為不動產或動產，不分其為最終產品、
        半成品、原料或零組件，均可為商品。所謂欠缺係指商
        品未符合交易上被合理期待之成分、品質、效用或價值
        等。而商品製造人對其所製造、加工、設計之商品，應
        擔保其無欠缺，並負有指示說明之義務。且製造商品之
        人以及輸入業，並應負有一般交易安全之義務，基於此
        義務，商品製造人所呈現在交易市場之產品，商品製造
        人須盡其一切可能且具期待可能性之措施，避免他人因
        其產品之缺陷所導致之法益侵害。
      3.況查系爭商品欠缺，發生電池漏液、且未達電池效用之
        情形，更甚者造成筆記型電腦起火燒毀，亦經原告提出
        品質及效用欠缺之照片等為據，且因系爭電池之欠缺，
        客戶屢屢退貨，致造成原告損失，亦有各退貨單據可據
        ，是原告暫已被退貨之被告輸入之日本東芝電池數量與
        成本計算損害數額，請求被告賠償損害，自有理由。
三、聲明：（一）被告應給付原告新台幣 962萬3千5百33元，及
    自民國93年3月31日起至清償日止，按年利率百分之5計算之
    利息。（二）訴訟費用由被告負擔。（三）原告願供擔保請
    准宣告假執行。
貳、被告主張：
一、原告不是消費者，被告並未生產製造電池，兩造間更沒有任
    何由被告供應電池與原告之契約關係。而原告所引民法第19
    1條之1規定，係民法債編總則88年修正時增訂，依其立法理
    由，係適用於消費契約，而本件原告不是消費者，故本件應
    無民法第191條之1之適用，原告援引民法第191條之1規定，
    作為其請求之依據，顯無理由。
二、被告否認生產製造電池，並否認曾自91年起供應電池與原告
    ，更否認有所謂生產製造之瑕疵及設計之欠缺。又原告如何
    使用由何人供應之電池於其所銷售之何等型號之筆記型電腦
    ，並該產品因何原因而起火燒毀等，原告並未舉證證明該等
    事實及其相關因果關係，且該等事實與被告無關，被告均爭
    執之。
三、至於原告所舉證一號至證三號電池漏液照片及客戶申訴單等
    ，俱係私文書，被告爭執之，並否認與被告有關。且該等證
    物不足證明原告之主張。就原證四、五號係原告之催告函及
    被告之否認函，亦不足證明原告之主張。
四、被告爭執被告有所謂未盡應注意事項之行為。
五、被告對於原告主張之事實及證據之意見如左：
    被告爭執原告受有任何損失，尤其受有如其支付命令聲請狀
    附表一所示金額之損失，並爭執其與被告有任何關聯，或該
    損害係因所謂電池漏液致起火燒毀而生，即爭執相關因果關
    係。此外，除原證四號及五號之形式真正不爭執，但抗辯其
    不足證明原告之主張外，對原告之其餘事實及證據主張均爭
    執。且本件應由原告先舉證證明其主張之事實。
六、聲明：（一）原告之訴駁回。（二）訴訟費用由原告負擔。
參、得心證之理由
一、按民法第191條之1所規範之商品製造人責任，乃侵權行為責
    任之特殊類型，其立法目的，係考量一般消費大眾無從知悉
    商品之生產、製造或加工設計之過程，且相較於商品製造人
    、輸入業者而言，消費者普遍於經濟上處於弱勢之地位，乃
    於民法侵權行為之章節，特別立法規定若係商品通常使用或
    消費所致之損害，除非製造人或輸入業者能夠證明於生產、
    製造或加工設計並無欠缺，商品之欠缺與他人之損害無關，
    或已盡相當之注意，即應負擔侵權行為之賠償責任。是得爰
    引民法第191條之1規定請求侵權行為損害賠償者，自限於以
    通常方式使用或消費商品，而發生損害之消費者，亦即以消
    費為目的而為交易、使用商品者為限。經查，原告本身係筆
    記型電腦之製造商，僅係向訴外人首能公司購得使用被告所
    輸入日本東芝電池，而由首能公司製造之電池組後，組裝筆
    記型電腦繼而銷售，並非以消費目的為交易、使用日本東芝
    電池之消費者等情，為原告所是認，堪信屬實。則揆諸前揭
    法理，原告既非使用或消費被告所輸入商品之消費者，其依
    據民法第191條之1之規定，請求被告負擔商品輸入者之賠償
    責任，自非可採。
二、次按主張法律關係存在之當事人，就該法律關係發生所須具
    備之特別要件，應負舉證之責任，而侵權行為損害賠償請求
    權之存在，除須有損害之發生及行為人有故意、過失之事實
    外，並以二者之間有相當因果關係為成立要件，故侵權行為
    損害賠償之訴訟，主張侵權行為之人須先就上述要件為相當
    之證明，始能謂其請求權存在，此為我國審判實務上對於侵
    權行為舉證責任分配法則之一向通見 (見最高法院五十八年
    台上字第一四二一號判例、四十四年台上字第一０八號、七
    十年台上字第二五五０號、八十年台上字第一四六二號、八
    十二年度台上字第二六七號判決）。經查，原告主張被告所
    輸入日本東芝電池製造及設計不良，有分串電壓不平衡及其
    他品質效用瑕疵，導致無法正常充放電放（蓄）電，發生電
    池漏液之現象等情，不僅未提出任何足以證明系爭日本東芝
    電池確實具有上開瑕疵之證據，尤未指出或證明被告於此瑕
    疵有何故意或過失之行為，則揆諸前揭規定，原告依據侵權
    行為之法律關係，請求被告賠償損害，自亦不足採。
三、綜上所述，原告依據民法第 184條及第191條之1之規定，請
    其被告賠償損害，核均無理由，應予駁回。其假執行之聲請
    亦失所附麗，應併駁回之。
四、本案事證已臻明確，兩造其餘主張陳述及所提之證據，均毋
    庸再予審酌，附此敘明。
五、訴訟費用負擔之依據：民事訴訟法第78條。
中　　華　　民　　國　 　94　　年　　3　　月　　24　　日
                  民事民二庭    法　官　楊代華
以上正本係照原本作成。
如對本判決上訴，須於判決送達後20日內向本院提出上訴狀。
中　　華　　民　　國　 　94　　年　　3　　月　　24　　日
                            法院書記官  劉碧輝
